【裁判字號】    88,易,4537
【裁判日期】    890814
【裁判案由】    詐欺
【裁判全文】
臺灣高雄地方法院刑事判決                        八十八年度易字第四五三七號
    公訴人  臺灣高雄地方法院檢察署檢察官
    被  告  甲○○
    被  告  乙○○
    被  告  癸○○
    被  告  戊○○
右列被告因詐欺案件，經檢察官提起公訴（八十八年度偵字第六六○六號），本院判
決如左：
    主  文
甲○○連續意圖為自己不法之所有，以詐欺使人將本人之物交付，處有期徒刑壹年陸
月。
乙○○、癸○○、戊○○均無罪。
    事  實
一、甲○○無前科紀錄。
二、甲○○於民國八十五年九月十二日，受其子即建銘建設股份有限公司（下簡稱：
    建銘公司）董事長乙○○之委託，負責實際處理該公司之事務，而為建銘公司之
    實際負責人。然甲○○雖明知建銘公司以「高雄縣鳳山市○○路六十一號、同市
    ○○路一三九巷四五號、四六號、四七號、四八號、五一號、五二號」等七棟房
    屋及基地為擔保，而向高雄銀行所貸得總計新台幣（下同）二千八百萬元之借款
    （詳細擔保金額如附表一所示），因公司經濟狀況不佳，自八十七年七月一日起
    已無力繳交利息，亦無於售出上開房地後還清欠款塗銷抵押權登記之真意，竟仍
    意圖為自己不法之所有，基於詐欺取財之概括故意，利用無犯意聯絡之建銘公司
    副總經理鄭麗卿、及戊○○、暨不知名之鎖售人員顏秀珍、高小姐（確切年籍不
    詳），先後與有意購買之庚○○、壬○○、丁○○、潘管輝、丙○○、己○○洽
    商。並利用鄭麗卿、戊○○向庚○○等人佯稱：待收得購屋款後，建銘公司即會
    用以清償向高雄銀行之借款，及塗銷各該房地之抵押權登記等語。致庚○○、壬○○、丁○○、潘管輝、丙○○、己○○陷於錯誤，而分別與建銘公司訂立契約
    購買上開房地暨交付價金（訂約過程及繳款明細，詳如附表二）。總計自八十七
    年七月間起至八十八年三月止，甲○○共詐得一千一百萬元。詎甲○○於收得庚○○、壬○○、丁○○、潘管輝、丙○○、己○○所繳納之購屋款後，竟悉數用
    以清償其積欠其他人之債務，並無分文用於清償「庚○○等人所購房屋及基地」
    前向高雄銀行之借款，亦未塗銷各該房地之抵押權登記。而僅將幾已無任何殘值
    、如附表二之１、２、３、４房屋及基地所有權移轉登記予庚○○、壬○○、丁○○、辛○○，及將附表二之５之房屋所有權移轉登記予己○○，暨將附表二之
    ５之基地所有權移轉登記丙○○，以為搪塞。
三、案經台灣高雄地方法院檢察署檢察官偵查起訴。
    理  由
壹、有罪部分：
一、訊據被告甲○○坦承收取如附表一所示之金額及迄今仍未塗銷系爭房地上之抵押
    權登記。惟矢口否認犯罪，辯稱：伊另向其他銀行借款而積欠其他銀行債務，伊
    積欠其他銀行之債務先到期，乃將告訴人所交之價金，先用以清償其他筆債務，
    致未能用清償以系爭房屋為擔保而高雄銀行貸款之債務，伊已房屋及基地移轉所
    有權予各買受人，並無詐欺取財之故意云云。
二、經查：
    （一）、建銘公司經由癸○○、戊○○、顏秀珍、高小姐，與庚○○等人訂立買
            賣契約，暨收取如附表二所示金額等情，業據被告甲○○自承在卷，並
            經庚○○、壬○○、丁○○、潘管輝、丙○○、己○○指訴，暨同案被
            告癸○○、戊○○供明在卷，復有房屋及土地買賣契約書影本在卷可佐
            ，自堪信為真實。至於庚○○、壬○○、丁○○、潘管輝、丙○○、陳
            敏郎雖稱「訂約時並不知所訂購之房地已設定抵押權」，而與甲○○所
            「售屋時曾明白告知已設有抵押權」等語不同。然本院卷附之「告訴人
            委由洪千琪律師寄發之高雄地方法院郵局第六七三存證信函」上既已載
            明「於此本人（註：即各告訴人）雖於買賣契約簽訂之初即知有抵押權
            設定」等字句，則本院自應認「訂約時，甲○○並未蓄意隱瞞系爭房地
            設有抵押權之事」。惟甲○○於訂約前即曾透過癸○○、戊○○，一再
            向告訴人保證將於收得價款後還清向高雄銀行之借款及塗銷抵押權登記
            （參本院卷甲○○、癸○○、戊○○筆錄），而實際上迄今仍未塗銷系
            爭房地之抵押權登記（參甲○○筆錄及卷附之建物、土地登記簿謄本）
            。則本案應否科甲○○以詐欺取財刑責，關鍵仍在於「訂約時，甲○○
            是否確有塗銷抵押權登記之真意﹖」。亦即究竟「係因事後發生不得已
            之原因，致甲○○收得價款後無法塗銷」，抑或僅以「出售房地，並於
            售出後會塗銷抵押權登記」等語作為詐取財物之幌子﹖
    （二）、衡情於正常之售屋情形，建設公司收得購屋款後自應清償所售房屋原向
            銀行之借款，且本案於訂約時被告即一再透過癸○○等人向買受人明示
            必將塗銷抵押。然甲○○既坦承伊共積欠各家銀行約二十七億，而向告
            訴人所收之購屋款均已用以償還其他之債務（參本院八十九年七月三十
            一日筆錄），暨再參酌「建銘公司以附表一所示房屋向高雄市銀行貸得
            二千八百萬元後，自八十七年七月一日起即未再繳息，且自八十七年九
            月一日本金陸續屆期後，迄於八十八年六月一日止，仍分文未繳」等情
            （參高雄市銀行儲蓄部八十八年六月一日高銀儲放字第九九七號函；附
            於偵卷一六一頁），可知甲○○係將告訴人所繳之全部價款悉數用於清
            償其他債務，而無分文用以清償系爭房屋於售出前已向高雄銀行貸得之
            抵押借款。更何況於本案各該告訴人與建銘公司訂立系爭買賣契約時，
            甲○○並無其他事業收入，且售予本案告訴人之房地，已是建銘公司所
            興建房地中最後售出之房屋，當時甲○○及建銘公司並無其他「已跟客
            戶訂約而未尚收之價款，可供收取」，此經甲○○供明在卷（參本院八
            十九年七月三十一日審判筆錄）。則建銘公司及甲○○個人實均無其他
            可預期之收入，從而告訴人之房款遭被告挪作他用後，甲○○已不易再
            自其他管道取得現款用以清償系爭房地向高雄銀行之貸款。故本案被告
            先行挪用告訴人所繳房款之行為，實與「一般公司合理調度各筆資金，
            以減少資金積滯所生營運成本」之方式不同，難認係正常、合理之財務
            操作手法。從而甲○○自始即無將告訴人所交購屋款用以清償系爭房屋
            貸款之真意，實至為灼然。
    （三）、末以，告訴人等所購之五棟房屋，每間均設有最高限額五百四十萬元之
            抵押權；而實際上迄於八十八年六月一日止，上開五棟房屋與另二棟房
            屋所擔保之債務已高達三千一百一十六萬四千元（均同上開高雄市銀行
            之函；參偵卷一六二頁、一六三頁）。然告訴人所購各該房屋之市價，
            卻與渠等向建銘公司承購之價格大致相合，即每棟約值四百一十萬元至
            四百八十萬元間，此經戊○○供明在卷（參本院八十九年六月八日筆錄
            及偵卷六頁之附表）。從而，堪信扣除實際上未償還之貸款金額後，系
            爭房地幾乎已不存在任何殘餘價值。故被告既未將系爭房地上之抵押權
            塗銷，則本院自難僅以「被告已將系爭房地所有權過戶登記予買受人」
            ，即遽認被告無詐欺取財之故意。
    綜上所述，被告甲○○自始即無「於收得價款後償清系爭房地原有貸款及塗銷抵
    押權登記之真意」。所謂「售屋及先交款必塗銷抵押權登記」云云，無非為甲○○向購屋者詐取購屋款之手段而已。事證明確，被告甲○○犯行堪予認定。
三、核被告甲○○所為，係犯刑法第三百三十九條第一項之詐欺取財罪。又就丙○○
    、己○○一同向建銘公司洽商而分別購買如附表二之５房地部分，被告應係一個
    詐欺行為觸犯數罪名，為想像競合，自應從一重處斷。又被告利用無犯意聯絡之
    癸○○、戊○○、顏秀珍、高小姐，向告訴人等詐取財物，為間接正犯。又被告
    先後多次售出如附表二１、２、３、４、５之房地，而向各承買人詐欺取財之行
    為，時間緊接，所犯構成要件相同，為連續犯，應一重論以一罪，並加重其刑。
    然其同一戶房屋及基地，而向購買該房屋及基地之人，分期收取款項之行為，應
    係同一個詐欺取財行為之數個動作，而為接續犯。爰審酌被告之品性、犯罪之手
    段、目的、所生損害、犯罪後之態度，暨其他一切情狀，量處如主文第一項所示
    之刑。
貳、無罪部分：
一、公訴意旨略以：乙○○、癸○○、戊○○分別為建銘公司之董事長、副總經理及
    會計，雖均明知該公司所興建、座落於王建麟所有之高雄縣鳳山市○○段六０八
    、五六八、五六九、六一一地號土地上之房屋，於八十六年九月一日間，已向高
    雄銀行抵押借款二千八百萬元，且自八十七年七月一日即已無力付利息。然乙○○、癸○○、戊○○與甲○○竟共同意圖為自己不法之所有，基於詐欺取財之犯
    意聯絡，隱瞞上開借款及財務困難暨上開房地隨時可能遭銀行查封拍賣之事實，
    先後出賣系爭房地予庚○○、壬○○、丁○○、辛○○、丙○○、己○○，並收
    取價款，而認乙○○、癸○○、戊○○均係犯刑法第三百三十九條第一項之詐欺
    取財罪嫌。
二、犯罪事實應依證據認定之，無證據不得推定犯罪事實，又不能證明被告犯罪者，
    應諭知無罪之判決，刑事訴訟法第一百五十四條、第三百零一條第一項分別定有
    明文。又事實之認定，應憑證據，如未能發現相當證據，或證據不足以證明，自
    不能以推測或擬制之方法，為裁判基礎（最高法院四十年台上字第八六號判例參
    照）。又無論直接證據或間接證據，其為訴訟上證明，須於通常一般人均不致於
    有所懷疑，而得確信其為真實之程度者，始得據之為有罪之認定，倘其證明尚未
    達此一程度，而有合理性懷疑之存在時，即無從為有罪之認定（最高法院七十六
    年台上字第四九八六號判例參照）。又詐欺罪之成立，要以加害人有不法所有而
    取得財物之意思；刑法第三百三十九條第一項所謂以詐術使人將本人或第三人之
    物交付，必須被詐欺人因其詐術而陷於錯誤，若其所用方法，不能認為詐術，亦
    不致使人陷於錯誤，則不構成該罪，最高法院十九年上字第一六九九號、四十六
    年台上字第二六０號判例意旨足參。
三、訊據被告王建麟、癸○○、戊○○於本院調查、審理時，均堅決否認犯罪。乙○○辯稱：伊只是建銘公司之名義負責人，實際上係在日本求學，根本未與告訴人
    接觸等語。另癸○○、戊○○則辯稱：渠等只是員工，建銘公司之經濟及資金調
    度均係甲○○掌管，渠等無權過問等語。
四、經查：
    （一）、乙○○雖為建銘公司名義上之負責人，然自八十三年四月一日起即赴日
            本求學，八十五年九月十二日並簽立委任書，委由甲○○實際負責處理
            建銘公司之業務暨曾至本院辦理公證等情，有入出境紀錄，委託書、本
            院認證書、在學證明等附卷可佐，堪信乙○○並未實際參與建銘公司之
            經營。況且庚○○、壬○○、丁○○、潘管輝、丙○○、己○○於本院
            調查時均稱：購買系爭房地時，並未見過王建麟等語，從而既無其他證
            據，則難認乙○○有對告訴人等施用詐術行為，亦難認其與甲○○間有
            何共同犯意聯絡。
    （二）、至於癸○○、戊○○於告訴人向建銘公司購屋之過程中雖有參與，然鄭
            麗娟係支領固定月薪，戊○○則僅按件抽傭，至於告訴人所繳之價款則
            悉數轉交予甲○○，故癸○○、戊○○實乏詐欺之動機。況如前述，告
            訴人於訂約時即已明知所買之房地上設定有抵押權，癸○○、戊○○於
            售屋時並無未蓄意隱瞞房地現況之行為，公訴人指癸○○、戊○○隱瞞
            房地已設定抵押權之現況，容有錯誤。再則，建銘公司之財務及資金調
            度向由甲○○親自為之，此經甲○○供明在卷，故公訴人既未舉其他證
            據，則原即難認癸○○、戊○○於訂約時已知甲○○無力及無意繳納系
            爭房屋之貸款。退一步言之，縱認癸○○、戊○○知悉建銘公司經濟狀
            況不佳，然甲○○於八十七年十二月十一日以前，未獲兌現之支票均有
            補款註銷（參本院卷高雄市票據交換所八九年六月十四日高市票交業乙
            字第一四一五號函），從而各該系爭買賣契約訂立時，甲○○及建銘公
            司既仍設法兌現其他到期之支票，則益難認癸○○、戊○○於訂約時能
            知及已知甲○○無「於收系爭房地之價款後清償系爭房屋原向高雄銀行
            之貸款」之真意。
  綜上所述，本院實難認被告乙○○、癸○○、戊○○施用詐術之行為或與甲○○間
  有何犯意聯絡。公訴人及告訴人既均未舉其他積極證據，稽諸上開判例意旨，應諭
  知被告乙○○、癸○○、戊○○無罪之判決。
據上論斷，應依刑事訴訟法第二百九十九條第一項前段、第三百零一條第一項，刑法
第五十六條、第五十五條、第三百三十九條第一項，罰金罰鍰提高標準條例第一條前
段，判決如主文。
本案經檢察官吳秋瑩到庭執行職務。
中      華      民      國    八十九    年      八      月      十四    日
                                  臺灣高雄地方法院刑事第六庭
                                      法  官    洪碩垣
右為正本，證明與原本無異。
如不服本判決，應於判決送達後十日內，向本院提出上訴狀。
                                      書記官    顏平國
中      華      民      國    八十九    年      八      月      二十四  日
附錄本判決論罪之法條：
刑法第三百三十九條
意圖為自己或第三人不法之所有，以詐術使人將本人或第三人之物交付者，處五年以
下有期徒刑、拘役或科或併科一千元以下罰金。
┌───────────────────────────────┐
│附表一                                                        │
├─┬──────────────────┬──────────┤
│  │   門    牌    號    碼             │設定抵押權額        │
├─┼──────────────────┼──────────┤
│１│鳳山市○○路一三九巷四五號房屋及基地│伍佰肆拾萬元整      │
├─┼──────────────────┼──────────┤
│２│鳳山市○○路一三九巷四六號房屋及基地│伍佰肆拾萬元整      │
├─┼──────────────────┼──────────┤
│３│鳳山市○○路一三九巷四七號房屋及基地│伍佰肆拾萬元整      │
├─┼──────────────────┼──────────┤
│４│鳳山市○○路一三九巷四八號房屋及基地│伍佰肆拾萬元整      │
├─┼──────────────────┼──────────┤
│５│鳳山市○○路一三九巷五一號房屋及基地│伍佰肆拾萬元整      │
├─┴──────────────────┴──────────┤
│設定事抵押權時，土地所有權人為乙○○；建築物所有權人為建銘公司│
└───────────────────────────────┘
┌───────────────────────────────────┐
│附表二                                                                │
├─┬───────────────┬─────────────────┤
│  │  詐    欺    之    經    過  │  所 詐 得 之 金 額（繳 款 明 細）│
├─┼───────────────┼─────────────────┤
│１│庚○○八十七年七月間某日，至銷│1.八十七年七月二十日付十萬元。    │
│  │售中心，先由高小姐及戊○○洽商│2.八十七年七月二十三日交九十萬元予│
│  │，同月十日再付訂金予高小姐。八│  戊○○（現金十五萬，支票七十五萬│
│  │十七年七月二十三日再與戊○○、│  元）。                          │
│  │癸○○訂立買賣契約，以總價四百│3.八十七年八月三日付六十萬元予沈素│
│  │二十萬元購買「高雄雄縣鳳山市過│  卿（現金十萬元，支票五十萬元）。│
│  │常路一三九巷四六號」房屋及基地│4.八十七年八月十三日付六十萬元予鄭│
│  │（高雄縣鳳山市○○段六○八、六│  麗娟（均為支票）。              │
│  │一一地號土地；權利範圍一萬分之│合計二百二十萬元。  │
│  │三二五）。                    │                                  │
├─┼───────────────┼─────────────────┤
│２│壬○○於八十七年八月十一日與鄭│1.八十七年八月十一日付五十八萬元（│
│  │麗娟、戊○○洽商後，訂立買賣契│  均為支票）由戊○○、癸○○共同受│
│  │約，以總價四百一十萬元購買「高│  。                              │
│  │雄縣鳳山市○○路一三九巷四五號│2.八十七年八月二十六日付一百零二萬│
│  │」之房屋及基地（高雄縣鳳山市頂│  元（均為支票），由戊○○、癸○○│
│  │庄段五六八、五六九地號土地；權│  共同收受。                      │
│  │利範圍一萬分之四八八）。      │合計一百六十萬元。                │
├─┼───────────────┼─────────────────┤
│３│丁○○至銷售中心，先由顏秀珍小│1.八十七年八月十九日付十萬元予顏秀│
│  │姐洽商，之後於八十七年八月二十│  珍。                            │
│  │四日與癸○○、戊○○訂立買賣契│2.八十七年八月二十四日交五十萬元由│
│  │約以總價四百八十萬元購買「高雄│  癸○○、戊○○收受。            │
│  │縣鳳山市○○路一三九巷四八號」│3.八十七年九月十五日交一百萬元由鄭│
│  │房屋及基地（高雄縣鳳山市○○段│  麗娟、戊○○收受（三萬元現金及九│
│  │六○八、六一一地號土地；權利範│  七萬支票）                      │
│  │圍一萬分之三二七）。          │4.八十八年三月八日交二十萬元予鄭麗│
│  │                              │  卿收受。                        │
│  │                              │共一百八十萬元。                  │
├─┼───────────────┼─────────────────┤
│４│潘管輝於八十七年九月間先與沈素│1.八十七年九月十一日由潘管輝交現金│
│  │卿洽商，之於同月十一日，以其子│  七十萬元由戊○○收受。          │
│  │辛○○為買受人，與癸○○、沈素│2.八十七年九月十九日潘管輝再交現金│
│  │卿洽商後訂立買賣契約，以總價四│  一百萬元由戊○○收受。          │
│  │百五十萬元購買「高雄鳳山市過常│3.八十七年十月六日潘管輝由寶島銀行│
│  │路一三九巷四七號」房屋及基地，│  轉帳一百萬元至甲○○設於大眾銀行│
│  │暨由潘管輝交付現金（高雄縣鳳山│  之帳戶。                        │
│  │市○○段五六八、五六九地號土地│共二百七十萬元。                  │
│  │；權利範圍一萬分之四九四）。  │                                  │
├─┼───────────────┼─────────────────┤
│５│八十七年九月十五日，丙○○、陳│1.八十七年九月十五日支付七十萬元。│
│  │敏郎一同與戊○○、癸○○洽商後│2.八十七年九月二十二日支付一百萬元│
│  │訂立買賣契約總價四百二十萬元，│  。                              │
│  │而以己○○名義購買「高雄縣鳳山│3.八十七年十月六日支付現金一百萬元│
│  │市○○路一三九巷五一號」房屋，│  予戊○○。                      │
│  │及以丙○○名義購買基地（高雄縣│共二百七十萬元。                  │
│  │鳳山市○○段五六八、五六九地號│                                  │
│  │土地；權利範圍一萬分四九三）。│                                  │
└─┴───────────────┴─────────────────┘


司法院資訊處製作；財團法人民間司法改革基金會備份。
